最高法院刑事判決　　　　　　　　　　　　　　　九十一年度台上字第一一八一號
　　上　訴　人　甲○○
右上訴人因貪污案件，不服台灣高等法院高雄分院中華民國九十年十一月二十日第二
審更審判決（九十年度上更(二)字第二四七號，起訴案號：台灣高雄地方法院檢察署八
十七年度偵字第一三三一三號），提起上訴，本院判決如左：
    主  文
原判決撤銷，發回台灣高等法院高雄分院。
    理  由
本件原判決認定：上訴人甲○○自民國七十五年間起至八十七年間止，在高雄市政府
工務局養護工程處（下稱養工處）擔任技工，負責公務車所使用油票之購買、保管及
發放等職務，為依據法令從事公務之人員。竟基於概括之犯意，意圖為自己不法之所
有，自八十五年十二月間起至八十六年六月間止，利用其職務上之機會，連續將所保
管之柴油油票予以侵占入己，前後計侵占每張四十公升之柴油油票三百二十二張，共
一萬二千八百八十公升，依當時之價格計算為新台幣（下同）十六萬六千九百零四元
（詳如原判決附表所示）。得手後，再基於登載不實公文書之概括犯意，於各該月份
結算時，明知所經管之油票有短少，而連續在職務上所掌之結算表上，記載未短少，
持以呈報上級核備，以掩飾其犯行，足以生損害於高雄市政府對於公有財物管理之正
確性。嗣因中國石油股份有限公司（下稱中油公司）自八十六年七月間起，將油票之
票值從公升改為金額，上訴人須將其所保管，以公升為票值之油票予以結算清理，為
避免無法結算報銷及被發現侵占油票，遂於八十六年九月三十日，向中油公司購買一
萬二千四百零三公升之柴油油票（含稅共十六萬元），自動繳回填補。至八十七年五
月十一日，經法務部調查局高雄市調查處（下稱高雄市調處）發覺約談到案時，自白
有侵占（挪用）油票之行為，並於同年月十八日，自白其侵占（挪用）油票之時間及
正確之數量等情。因而撤銷第一審諭知無罪之判決，依牽連犯改判論處上訴人連續依
據法令從事公務之人員，侵占公有財物罪刑，固非無見。
惟查：(一)被告之自白，不得作為有罪判決之唯一證據，仍應調查其他必要之證據，以
察其是否與事實相符，刑事訴訟法第一百五十六條第二項定有明文。上訴人於高雄市
調處詢問時，固曾自白「挪用節餘之柴油油票，供我個人之轎車及旅行車使用」。惟
於偵、審中則始終否認侵占柴油油票情事，並辯稱其在高雄市調處之筆錄與事實不符
，伊之轎車及旅行車均為汽油車，不可能使用柴油，而八十五年至八十六年九月間，
適值其母生病住院及殯喪，伊之情緒不穩定，每月有大量（八十餘萬元）之油票進出
，可能有疏失，致油票短少，待整卷發覺時，已自動補填；且任職期間之帳目，均已
通過審計部門之定期查核及政風單位之不定期抽查，並非因被發現或擔心被發現而補
回油料，無侵占之意圖等語。原審經調查結果，上訴人之轎車及旅行車確為汽油車，
不可能使用柴油，有監理機關檢送之車籍資料可稽；上訴人且於八十六年九月三十日
購入十六萬元之柴油以填補短差，亦有中油公司之統一發票在卷可憑，其自動填補之
時間，遠在八十七年五月十一日高雄市調處約談之前七個多月；又審計部門及政風單
位查核時，亦不曾發現短少。則上訴人在高雄市調處之自白，是否與事實相符，自應
調查其他必要之證據，以資審認。依據卷內資料，高雄市政府養工處車輛用油作業程
序，係由上訴人負責購入油票後，依據購入數量製作購油統計表；司機於請領油票時
，須填具領用單一式二聯，經其上級主管核可後，持其中一聯向上訴人領取油票，另
一聯則由領用人保管；上訴人於發給油票時，依據領用單之內容登載領用登記簿，並
於每月終依據領用單、登記簿之數字製作報告表呈核，已據上訴人及證人楊建興、顏
榮茂、丁裕益、陳明煌（均為高雄市政府養工處人員）供明在卷（見高雄市調處卷第
一頁背面、第十頁，偵查卷第二十五頁背面、第二十六頁正面、背面，第一審卷第一
二三頁背面，原審更(一)卷第四十一頁、更(二)卷第六十五頁）。原判決既認定，上訴人
於侵占油票後，再填載不實之報告表，報請上級核備，以掩飾其犯行，且通過審計部
門之定期查核及政風單位之不定期抽查，如果無訛。則上訴人於填載不實之報告表之
前，必須同時偽造司機之領用單及在領用登記簿上為不實之登載，方能使帳目相符，
否則早已被發現。而前揭購油統計表、油料領用單、領用登記簿、報告表等資料，均
已扣案（見偵查卷第三十至三十一頁，扣押物品清單）。上訴人有無偽造司機之領用
單及在領用登記簿上為不實之登載？原審未予審酌，已有疏漏。又油料領用單既有二
聯，且須領用人及其主管簽章，祇要調查上訴人有無偽造油料領用單，據以核銷，即
可查明上訴人有無侵占油料，而上開證據已經扣案，並非不易或不能調查，原審未調
查上開關鍵性之證據，以察其自白是否與事實相符，即遽行判決，亦嫌速斷。(二)貪污
治罪條例第四條第一項第一款之侵占公有財物罪為即成犯，於變易其原來之持有意思
為不法所有之意思時，其犯罪即告完成，如於侵占行為完成後，復偽造文書彌補帳目
，以掩飾其犯行，則屬侵占後之另一犯罪行為，應與侵占罪併合處罰（本院四十八年
臺上字第一三七七號、六十三年臺上字第二一六四號判例參照）。原判決既認定，上
訴人於侵占公有財物得手後，再基於登載不實公文書之犯意，填載不實之結算表，並
持以行使，報請上級核備，以掩飾其犯行，則所犯上開二罪，應予併合處罰，方為正
確，乃原判決竟依牽連犯，從一重之侵占公有財物罪處斷，亦有適用法則不當之違誤
。(三)貪污治罪條例第十條第一項、第二項規定，犯第四條至第六條之罪者，其所得財
物，應予追繳，並依其情節分別沒收或發還被害人；前項財物之全部或一部無法追繳
時，應追徵其價額，或以其財產抵償之。原判決對於應追繳發還被害人之財物，僅諭
知如全部或一部無法追繳時，追徵其價額；漏未諭知或以其財產抵償之，亦有未合。
以上或為上訴意旨指摘所及，或為本院得依職權調查之事項，應認原判決仍有撤銷發
回更審之原因。
據上論結，應依刑事訴訟法第三百九十七條、第四百零一條，判決如主文。
中      華      民      國    九十一    年      三      月      七      日
                              最高法院刑事第十一庭
                                  審判長法官  呂  潮  澤
                                        法官  白  文  漳
                                        法官  陳  世  雄
                                        法官  孫  增  同
                                        法官  林  開  任
      右正本證明與原本無異
                                              書  記  官
中      華      民      國    九十一    年      三      月     十三     日
